【裁判字號】    95,台上,7265
【裁判日期】    951228
【裁判案由】    偽造文書等罪
【裁判全文】
最高法院刑事判決            九十五年度台上字第七二六五號
上  訴  人  甲○○（即楊詹嫣紅）
自訴代理人  蕭道隆律師
被      告  乙○○
            丙○○
            丁○○
共      同
選任辯護人  林維堯律師
上列上訴人因自訴被告等偽造文書等罪案件，不服台灣高等法院
中華民國九十五年九月二十一日第二審更審判決（九十四年度重
上更(六)字第三八號，自訴案號：台灣台北地方法院八十四年度自
字第三六號），提起上訴，本院判決如下：
    主  文
上訴駁回。
    理  由
按刑事訴訟法第三百七十七條規定：上訴於第三審法院，非以判
決違背法令為理由，不得為之。是提起第三審上訴，應以原判決
違背法令為理由，係屬法定要件。如果上訴理由係對原審已調查
明確並於判決內論駁或說明之事項，徒憑己見重為事實之爭辯，
或任意指摘，顯與法律規定得為第三審上訴理由之違法情形不相
適合時，俱應認其上訴為違背法律上之程式，予以駁回。本件原
判決以：上訴人即自訴人甲○○自訴意旨略稱被告丙○○、丁○
○、乙○○均為自訴人同父異母之胞弟，其等先父詹鎮卿於民國
八十二年十月十四日病逝，被告三人竟共同基於意圖為自己不法
所有之概括犯意聯絡，先於八十二年十月十五日，未事先徵得詹
鎮卿全體繼承人同意，推由乙○○持詹鎮卿台北區中小企業銀行
（下稱北企銀）存款存摺及印章，至北企銀信義分行，在二張取
款憑條上填寫金額新台幣（下同）十八萬元、九十五萬元及詹鎮
卿0000000000000帳號並蓋詹鎮卿印章於其上，而
使銀行承辦員陷於錯誤交付詹某同額現款，加以侵占入己，再於
八十三年一月二十日，未事先徵得詹鎮卿全體繼承人同意，推由
乙○○持詹鎮卿台北市第七信用合作社（下稱北市七信）股票（
二十股）及印章，至北市七信辦理出社事宜，並蓋用詹鎮卿之印
章於出社申請書上，而使該社承辦員陷於錯誤交付詹某退社金二
千元（以上三筆，下稱系爭款項），加以侵占入己，因認被告等
均涉有刑法第二百十條、第三百三十五條第一項、第三百三十九
條第一項偽造文書、侵占、詐欺罪嫌云云；而查：(一)乙○○至北
企銀領取詹鎮卿存款之印章，係其姊詹鶯鶯交給丙○○，後再轉
交乙○○，存摺亦由詹鶯鶯指示乙○○取用，且所領取系爭款項
一百十三萬元、二千元，均悉數交予王麗華處理，作為其父辦理
喪葬之費用，此有證人詹鶯鶯供述：「因丙○○係長子，我即自
動將印章交給他，當時沒有說要處理遺產之事，父親死亡之後事
係兒子們在處理，喪葬費我本身未出錢，其他女兒們有無出錢我
不知」「後來我知道他們有去領錢來做喪葬費用，帳目由王麗華
統籌辦理」，證人張麗兒供稱：「領錢的事我知道，這錢要做什
麼，大家都心知肚明，當時拿印章時詹嫣紅也在場。且這過程中
也無人拿錢出來」，證人王麗華於第一審亦證稱：乙○○領到之
款項均全數交給伊等語可稽；徵之為人子女者，於至親死後入殮
為重，而喪葬事宜，千頭萬緒，處處需要花用，為此乙○○急於
領取其父生前存款及出社金作為辦理喪葬費用，乃人之常情，且
所領取之錢，均悉數交出，實難認其有何不法所有之意圖。(二)張
麗兒證稱：「（喪葬費究支出若干？）支出的有些有造清冊有些
花費根本沒收據，但有記帳、花費約七十多萬元。」，雖其於偵
查中曾言及喪葬費用約二十至三十萬元，然此為真正處理喪事者
即張麗兒之夫劉興祥所否認，並表示二十多萬是最後一筆，當時
場面很大，不可能袛二十多萬，大約七十多萬元，並提出支出明
細為證，足認喪葬費用為七十多萬元，而詹鎮卿生前尚有未清償
之醫藥費用、綜合所得稅，及辦理喪葬事宜，本應由全體繼承人
平均分擔，茲自訴人同為繼承人，雖主張所領款項應均分繼承人
，惟就其是否有支付上揭喪葬費等費用，則始終未能提出證據以
明之，於此情況下，被告三人身為男子，依我國民間傳統，自當
扛負辦理，因辦理喪葬費及詹鎮卿生前應交納之相關費用原先不
知應支付多少金額，乃將所提領之款項，全數以之辦理喪葬費等
費用，於辦理完畢，縱尚有部分剩餘，因出殯後尚須祭祀，仍需
花費，故未於辦理喪葬事宜完畢後立即予以分配，此與民間習俗
，尚合符節。況證人詹杏茹於第一審證稱：「報喪時我有在場，
我媽媽確有說以後其生活費怎麼辦」，證人林曾富證稱：「我為
詹鎮卿的看護，他太太的特別看護，詹鎮卿死亡報喪時我在場，
丁○○有告訴老太太沒關係，詹鎮卿的錢已領出來了，你的生活
費及喪葬費沒問題」，查詹鎮卿之配偶有繼承權，又為自訴人及
被告家族尊長，則縱被告等人於繼承遺產分割前就辦理喪葬剩餘
款項用以支付其生活費，亦符民情，難認不法，且被告等人亦陳
明嗣後因認若將辦理喪葬費之剩餘款項用以照顧其母恐有爭議而
有不妥，因而並未實際使用該款項之情；再者，丁○○於原審供
稱：「協議書第二條已寫說我本人必須要支付一百萬元給原告，
上面並沒有任何理由，……只有我而已，並不是我的其他兄弟，
當時剩餘四十餘萬元還有退社金，我太太當時有保管，我太太當
時想說就補貼一百萬元給原告，所以這一百萬元就是有包含退社
金二千元還有喪葬費四十餘萬元」等語，王麗華亦陳明於代表其
夫丁○○參與自訴人等繼承人分割遺產之協商時，亦曾表示前揭
系爭存款及出社金於支付喪葬費等費用後，尚餘四十餘萬元均併
入遺產中，且嗣後已由自訴人及詹杏茹分配之情，復於原審證稱
：「（問：你公公在八十二年過世之後包含後事等事務是否都是
你統籌處理？）是的，……乙○○把錢拿給我由我來統籌，（辯
護人問：乙○○從台北區中小企業銀行領出一百十三萬元及台北
市第七信用合作社退社的二千元有無交給你？）有的，分兩次給
，（辯護人問：〔代表丁○○跟自訴人到劉立鳳律師事務所談遺
產分割事宜，談的時候你當時有沒有要將一百十三萬二千元辦理
喪葬費所剩餘的錢拿出來併入分配？〕有的，其實所有的人都知
道乙○○把一百十三萬加上二千元交給我統籌辦理喪葬費用，…
…我保管的餘額我也有申報遺產稅，協談當中我數度告訴他們我
會把保管的餘額拿出來，之後我拿乙○○所領出來的錢辦理喪葬
，爸爸所有的錢跟餘額給他們，……丁○○有拿出一百九十萬元
支票，這個一百九十萬元支票遠遠大於我們所保管的餘額，如果
餘額沒有在我手上，我們為什麼要拿出這筆錢出來呢？……我把
詹兄弟他們給我許可的範圍，劉律師手上所有的爸爸銀行存款還
有我手上保管的餘額都可以給他們，到最後他們的結論是要一千
七百五十萬元，我公公的遺產並沒有那麼多，談判過程已經從四
日到六日晚上，我認為不需要再踐踏父母親的尊嚴，我願意補足
不足，所有在談都只是在談多少錢，但是劉律師卻分成一條一條
的條款。（辯護人問：妳到最後認為妳願意補足不足，所以妳就
簽立協議書？）是的，我當時因為要趕飛機很急，我要求他們加
入之後不可以提出訴訟，所以就有現在協議書第九條的內容，…
…（自訴代理人問：協議書內容第二條條文妳是否看過？）這條
我看過，我當時說我願意補足當時你們要求的金額」等語，是本
件系爭結餘款四十餘萬元及退社金二千元等款項於詹鎮卿遺產分
割前均係由王麗華保管之情，亦堪認定。再參以：(1)本件被告等
人提領系爭款項後，已在嗣後申報被繼承人詹鎮卿遺產時，分別
列明於遺產明細表中第一項及第八項申報而未隱匿，且依法繳交
遺產稅，有被繼承人詹鎮卿遺產明細表在卷可稽，足見計算被繼
承人詹鎮卿遺產時，確實已將上開二筆系爭款項計入遺產數額中
，自訴人指訴被告等人基於盜領之意圖提領系爭二筆款項之情，
即非實在；(2)丁○○確實於八十五年八月二十二日交付一百九十
萬元支票一紙予原自訴代理人劉立鳳律師背書承兌提領，補足依
繼承分配協議自訴人及詹杏茹應分得遺產中現金存款數額不足部
分及丁○○所應另提出給付自訴人一百萬元之情，已據劉立鳳律
師具狀敘明，及有協議書、劉立鳳合作金庫活期儲蓄存款存摺節
本、合作金庫匯款回條聯、劉立鳳萬通商業銀行定期存款存摺節
本、上開一百九十萬元支票影本、合作金庫復興分行函在卷可憑
；(3)自訴人係於八十四年間即以系爭款項為由對被告等人提起本
件自訴，而經第一審於八十四年十一月二十一日判決，可知本案
之主要爭議即在系爭款項，嗣自訴人與被告等人於八十五年八月
二十一日在兩造律師見證下就本案達成協議，並於協議書第二條
約定：「戊方（即丁○○）同意於簽訂本協議書時，……另提出
一百萬元予乙方（即甲○○）」，而上開協議之其他條款均與系
爭款項無關，倘本條款亦不包括自訴人所爭執之系爭款項在內，
上開協議之內容即根本未觸及自訴人與被告等人兩造關於本案之
爭議核心所在，則顯然悖於常情，且簽訂該協議書之目的何在，
亦有疑問；(4)原自訴代理人劉立鳳律師於九十四年十月二十五日
原審審理時稱：「……一百九十萬元是（詹介）夫按照協議書的
內容（詹介）夫多出一百萬元，多出來的九十萬元是包含補貼兩
造幾年的裁判費用等，是因為要求我們不要提出訴訟然後所提出
的和解補償金，並不包含四十萬元還有那二千元」等語，然劉立
鳳律師上揭狀陳「九十四年十月二十五日準備程序時，因時間久
遠、資料憑據未能齊備，就協議書簽訂及款項分配之過程，陳述
略有不足」，及自訴代理人蕭道隆律師於九十五年四月七日所提
陳明狀敘明「依據自訴人所述，有關當初與被告等三人所簽立之
協議書，見證人方面即劉立鳳律師及鍾開榮律師均屬於負責見證
協議書之簽定，對於協議書之內容之擬定則未全程參與，致使傳
喚見證人劉立鳳律師來證明協議書內容之真意，事實上已無可能
」等情，堪認劉立鳳律師應無法確認被告丁○○交付之上揭一百
九十萬元款項，究竟是否包含系爭存款四十餘萬元及退社金二千
元在內，是其所主張丁○○交付之上揭一百九十萬元款項「不包
含四十萬元還有那二千元」等語，應堪存疑；(5)綜上，自難逕認
丁○○依協議書第二條之內容另提出予自訴人之一百萬元並不包
含系爭存款四十餘萬元與退社金二千元，亦可佐證王麗華上揭所
證系爭存款及出社金於支付喪葬費等費用後尚餘四十餘萬元，原
由其持有保管中，且嗣後均併入遺產中已由自訴人及詹杏茹分配
之言非虛。證人楊貴亦雖於原審證稱：協議書第二條所指之一百
萬元，係汀州路房子出租租金之遺產分配，非指系爭存款云云，
而查被繼承人詹鎮卿之遺產，並無汀州路房子租金，此有協議書
所附分割遺產明細表在卷可按，核其所證與事實不符，尚難採為
被告等不利之證據。尤有進者，詹鎮卿尚有存款一千多萬元，業
如前述，被告等除於八十三年四月二十一日委由王麗華會同國稅
局人員至花旗銀行辦理其中一０四０二二帳號之定期存款解約以
供繳交遺產稅，並將餘款存入該行之活期存款00000000
00號帳戶外（見卷附花旗銀行八十四年七月二十五日（84）消
直字782 號函），均未領取花用，益證被告等領取本案系爭存款
之時，洵無詐欺及侵占之意圖。(三)乙○○所領系爭款項、出社金
，均有辦理詹鎮卿遺產申報，有財政部台北市國稅局遺產稅核定
通知書在卷可查，顯見其領取上述款項，均公開坦示，未惡意隱
瞞，其無為自己或第三人不法所有之主觀犯意，益為彰顯，與刑
法侵占及詐欺罪之構成要件，尚屬有間；且被告乙○○領取上開
款項，均悉數交予王麗華處理支付詹鎮卿喪葬等事宜之相關費用
，已如前述，系爭款項實際均由王麗華保管持有中，被告三人並
未持有系爭款項，自難以侵占罪相繩。(四)乙○○於八十三年一月
二十日至北市七信辦理出社事宜，表明詹鎮卿業已死亡，其為繼
承人代辦出社（故無陷於錯誤之可能），並檢附股票及身分證明
，因社員詹鎮卿已死亡（故未能用印），且有繼承權之親屬亦已
遷出業務區域（未符合入社及繼承要件而未能據以辦理入社及繼
承事宜），衡諸情理及北市七信作業規定，乃由其子代辦出社並
填具出社申請書及收據，其代辦出社事宜之辦理程序並無違誤等
情，有該信用合作社八十四年四月二十七日北市七信社字第一八
九號函存卷可稽，足見乙○○無偽造文書犯行甚明。(五)刑法上之
偽造文書罪，須以足生損害於公眾或他人為其成立要件，而所謂
足生損害，係指他人有可受法律保護之利益，因此遭受損害或有
損害之虞而言，若公眾或他人之利益，並無因而受有損害之虞，
則為與公眾或他人無利害關係之行為，縱有偽造之行為，並不成
立犯罪。乙○○於詹鎮卿亡故後，持其銀行存摺及印章，分別至
銀行填製取款條、蓋用詹鎮卿印章，以領取存款，及至合作社填
具出社申請書，辦理出社事宜，但無偽造文書之犯意，且係為全
體繼承人利益而為，其所偽造之文書，對於自訴人、其他繼承人
及銀行，實質上並不足生損害之虞，銀行亦無被詐欺之情事，故
自訴人可受法律保護之利益，並未因此遭受損害，亦與偽造文書
罪之構成要件有間。此外復查無其他積極證據，足認被告等有前
開自訴人所指之犯行，其等犯罪應屬不能證明，原審基此諭知丁
○○、丙○○均無罪，並無不合，自訴人之上訴為無理由，應予
以駁回；其就乙○○部分則未予詳究，遽以論罪科刑，並宣告緩
刑，尚有未洽，自訴人上訴意旨指摘原判決此部分量刑過輕，雖
無理由，被告乙○○上訴否認犯罪，則為有理由，應就此部分予
以撤銷改判諭知乙○○無罪，庶免冤抑各等情。對於認定被告等
領取系爭款項均無不法所有之意圖，且不足以生損害於公眾或他
人，與偽造文書、詐欺、侵占罪之成立要件均屬有間，且結餘款
項，嗣後均併入遺產中已由自訴人及詹杏茹分配，俱逐一敘明取
捨證據之心證理由。上訴意旨略稱：(1)被告等領出之款項，縱其
中七十萬元用於詹鎮卿喪葬費上，其餘四十餘萬元迄未能證明用
於何處，原審未為查明，有調查職責未盡之違法。(2)自訴人及詹
鶯鶯均不知本件被告等前往領款之事，被告等辯稱係經全體繼承
人同意，顯然不實；張麗兒係於辦畢喪事後才結算領取費用，無
急於詹鎮卿死亡翌日即領款之必要；被告等身為男子未先以自己
存款處理父喪，卻隱瞞其他繼承人領取亡父存款，有違常理，原
判決仍採信被告等之辯詞，有理由不備之違法。(3)被告等前稱領
取之款項，部分供作詹鎮卿生存配偶之生活費，嗣又改稱不妥而
未作該使用，前後矛盾，原判決仍予採信，有理由矛盾之違法。
(4)原判決引用之協議書內並無本件結餘款項之記載，顯見被告等
心虛，原判決不察，卻採信丁○○配偶王麗華之證詞以推認事實
，有認定事實不依證據之違法。(5)被告等領取詹鎮卿之存款時，
並未將詹鎮卿已死亡之事告知銀行，且惡意隱瞞其他繼承人，原
判決竟認其等無為自己或第三人不法所有之主觀犯意，其推論違
背經驗法則、論理法則云云。核上訴意旨俱係對原審已調查明確
並於判決內論駁或說明之事項，徒憑己見重為事實之爭辯，或任
意指摘，顯與法律規定得為第三審上訴理由之違法情形不相適合
。綜上說明，應認本件上訴違背法律上之程式，予以駁回。
據上論結，應依刑事訴訟法第三百九十五條前段，判決如主文。
中    華    民    國  九十五  年   十二   月  二十八  日
                      最高法院刑事第七庭
                          審判長法官  呂  潮  澤
                                法官  吳  昆  仁
                                法官  孫  增  同
                                法官  趙  文  淵
                                法官  吳      燦
      本件正本證明與原本無異
                                      書  記  官
中    華    民    國  九十六  年    一    月    四    日
                                                    Ｍ


司法院資訊處製作；財團法人民間司法改革基金會備份。
